臺灣高雄地方法院刑事判決　　　　　　　　　　　　九十三年度簡上字第四七八號
　　上　訴　人　丙○○
　　即　被　告　原名葉崇榮）.
右列上訴人因偽造文書案件，不服本院高雄簡易庭九十三年度簡字第二二二二號中華
民國九十三年六月十四日第一審簡易判決（聲請簡易判決處刑案號：九十二年度偵字
第七九二二號），提起上訴，本院管轄之第二審合議庭判決如左：
    主  文
上訴駁回。
    事  實
一、丙○○與丁○○原為夫妻關係，丙○○前係宗榮鐵工廠股份有限公司（下稱宗榮
    公司）之負責人，丁○○則負責宗榮公司之財務調度。丙○○於民國八十五年間
    ，因宗榮公司經營不善，急需資金供周轉，為能順利向乙○○借款，明知宗榮公
    司係丙○○獨資經營，其他股東均為人頭，未參與公司實際經營，宗榮公司亦未
    召開過股東會議，竟於八十六年九月間，與丁○○（涉犯偽造文書罪部分，業據
    本院以九十年度易字第三三七六號判決有期徒刑六月確定）共同基於偽造文書之
    犯意聯絡，推由丁○○委託不知情之龍聲建設公司（向乙○○承租高雄市小港區
    ○○○路一七八號之一部）會計蔡素嫥書寫內容為「本公司現因周轉金需要，擬
    辦理抵押權設定位在土地座落：高雄市○○區○○段壹小段一三二地號，面積九
    一八平方公尺，計土地一筆及建物建號二一號，建物門牌：中華二路三四一巷五
    二號，面積一三０點二六平方公尺，建物建號二二號，建物門牌：中華二路三四
    一巷五二號，面積四七八點九一平方公尺，計建物二筆，其所有權持分均為全部
    現提議公決並全權委託董事長葉崇榮先生辦理公司所需周轉金之一切手續」之宗
    榮公司八十六年九月二十六日股東會議紀錄，再由丙○○、丁○○在其上偽造股
    東李林美開、曹廖素珍、葉陳涼月、葉崇銘及葉老松之署名各一枚，並委由不知
    情之紀錄人員劉惠華盜蓋李林美開等人留存於宗榮公司之印章各一枚於前開股東
    會議紀錄上，表示渠等已同意授權董事長丙○○以上開土地及建物供擔保，辦理
    宗榮公司所需周轉金之一切手續，而共同偽造私文書，丙○○與丁○○復共同於
    八十六年九月底持前開偽造之股東會議紀錄至乙○○位於高雄市小港區○○○路
    一七八號三樓之代書事務所，向乙○○行使，足生損害於李林美開、曹廖素珍、
    葉陳涼月、葉崇銘、葉老松及乙○○。
二、案經乙○○訴由臺灣高雄地方法院檢察署檢察官聲請簡易判決處刑。
    理  由
一、訊據被告丙○○承認宗榮公司未召開過股東會議，卻仍於右述時地以上開股東會
    議紀錄向證人乙○○借貸金錢等事實，惟矢口否認有何偽造文書之犯行，辯稱：
    宗榮公司借款事項由丁○○負責處理，我並未參與，我只有在空白的股東會議紀
    錄上簽自己的名字，至於會議紀錄內容是何人所書、其上簽名及印章由何人所簽
    蓋，我都不知道，全權委託丁○○處理云云。經查：
（一）右述事實，業據被告於本院八十九年度訴字第一三五號民事清償借款案件審理
      時自承：宗榮公司並未真正召開股東會議，股東會議紀錄上除我、我太太丁○○、紀錄劉惠華之簽章係分別由本人親簽親蓋外，其餘股東名字是我與太太丁○○簽的等語屬實（該案卷第三七至三八頁），復據另案被告丁○○於本院八
      十九年度訴字第一三五號民事清償借款案件審理時供稱：八十六年九月二十六
      日股東會議紀錄上股東的簽名是我與先生丙○○簽的，印章是我們委由紀錄劉
      惠華蓋的，宗榮公司並未實際召開股東會等語非虛（該案卷第三七頁），核與
      證人乙○○於偵查及本院審理時陳述：丙○○原名葉崇榮，我先認識丙○○，
      才認識他太太丁○○，丙○○與丁○○曾於八十五年間，以宗榮公司名義向我
      借錢，他們於八十六年九月底，將宗榮公司執照、公司事項登記卡、工廠登記
      證、印鑑證明、土地及建物所有權狀、八十六年九月二十六日股東會議紀錄拿
      到我的代書事務所給我，當時我有核對股東會議紀錄上股東印章與股東印鑑章
      是否相符等情相符（偵查卷第二八頁、本院九十三年八月十八日審判筆錄），
      證人即龍聲建設公司會計蔡素嫥於本院九十年度易字第三三七六號刑事偽造文
      書案件中陳述：丁○○告訴我她需要何種內容之股東會議紀錄，要我幫她寫，
      我就照她的意思書寫宗榮公司股東會議紀錄（該案卷第一六八、二七一頁），
      並有宗榮公司八十六年九月二十六日股東會議紀錄影本、本院八十九年度訴字
      第一三五號民事判決書、本院九十年度易字第三三七六號刑事判決書、臺灣高
      等法院高雄分院九十二年度上訴字第六八九號刑事判決書各一份存卷可參。
（二）被告雖以前詞置辯，惟查宗榮公司八十六年九月二十六日股東會議紀錄上股東
      之簽名係由被告與另案被告丁○○共同偽造乙節，分據被告及另案被告丁○○
      於本院八十九年度訴字第一三五號民事清償借款案件審理中供承明確，業如前
      述，是被告辯稱：僅係在空白之會議紀錄上簽自己名字，不知會議紀錄上股東
      姓名係何人簽寫云云，乃事後圖卸之詞，為無可取。又宗榮公司係被告與另案
      被告丁○○夫婦二人獨資經營，其餘股東均由親友充任，並未實際參與公司業
      務運作，宗榮公司亦從未召開股東會議，宗榮公司於八十五年間經營不善，急
      需資金供周轉乙情，業據被告於偵查時自承在卷（偵查卷第二七頁），而按一
      般情形，借款人因急需用錢，為達借錢之目的而不擇手段，配合放款人要求之
      條件，事所恆有，則被告與另案被告丁○○為達向證人乙○○借款之目的，在
      未經被害人李林美開、曹廖素珍、葉陳涼月、葉崇銘、葉老松之同意下，偽造
      渠等均有出席之會議紀錄，亦符常情，從而被告確有與另案被告丁○○共同基
      於偽造股東會議紀錄之犯意聯絡，推由另案被告丁○○委託不知情之證人葉素
      嫥書寫會議內容後，再由被告與另案被告丁○○在其上偽造股東之署名，並委
      由不知情之紀錄人員劉惠華在其上盜蓋股東印章，且共同將偽造完成之股東會
      議紀錄交付證人乙○○乙情，應堪認定，其辯稱：公司借款事項由丁○○全權
      處理，其未參與，亦未偽造會議紀錄云云，與事實不符，殊難採憑。
（三）綜上所述，被告所辯純屬避重就輕之飾詞，不可採信。被告於本院審理時請求
      傳訊證人丁○○到庭，欲證明證人丁○○係拿空白之股東會議紀錄予被告簽名
      云云，惟本院依證人丁○○之戶籍地址傳喚結果，證人丁○○已遷移不明，有
      送達回證一紙在卷可憑，且本案事證已明，核無必要。事證明確，被告犯行應
      堪認定。
二、核被告所為，係犯刑法第二百十六條、第二百十條之行使偽造私文書罪。被告與
    另案被告丁○○就上開犯行有犯意聯絡與行為分擔，為共同正犯。被告委由不知
    情之葉素嫥、劉惠華分別書寫股東會議紀錄內容及盜蓋被害人李林美開等人之印
    章，為間接正犯。被告偽造被害人李林美開、曹廖素珍、葉陳涼月、葉崇銘、葉
    老松之署押，及盜用渠等印章以製作私文書之行為，係偽造文書之階段行為，不
    另論以偽造署押或盜用印章罪；被告偽造私文書後，復持以行使，偽造之低度行
    為為行使之高度行為所吸收，僅論以行使偽造私文書罪。原判決適用刑法第二條
    第一項前段、第二十八條、第二百十六條、第二百十條、第四十一條第一項前段
    、第二百十九條，罰金罰鍰提高標準條例第二條等規定，並審酌被告品行、犯罪
    動機、目的、手段、所生危害暨犯罪後態度等一切情狀，量處有期徒刑六月。並
    說明刑法第四十一條業於九十年一月十日修正公布，同年月十二日生效，修正後
    刑法第四十一條第一項前段規定「犯最重本刑為五年以下有期徒刑以下之刑之罪
    ，而受六個月以下有期徒刑或拘役之宣告，因身體、教育、職業、家庭之關係或
    其他正當事由，執行顯有困難者，得以一元以上三元以下折算一日，易科罰金。
    」，與修正前刑法第四十一條規定「犯最重本刑為三年以下有期徒刑以下之刑之
    罪，而受六個月以下有期徒刑或拘役之宣告，因身體、教育、職業、家庭之關係
    ，執行顯有困難者，得以一元以上三元以下折算一日，易科罰金。」不同，故依
    刑法第二條第一項前段規定，應適用裁判時之法律即修正後刑法第四十一條第一
    項前段之規定，諭知如易科罰金，以三百元折算一日之折算標準。再敘明被告偽
    造之宗榮公司八十六年九月二十六日股東會議紀錄，係與宗榮公司業務有關之文
    書，為宗榮公司所有，爰不為沒收之諭知，惟其上偽造之股東李林美開、曹廖素
    珍、葉陳涼月、葉崇銘、葉老松之署押各一枚，應依刑法第二百十九條之規定宣
    告沒收。核其認事用法，均無不合，量刑亦屬允當。被告上訴空言否認犯行，非
    有理由，應予駁回。
據上論斷，應依刑事訴訟法第四百五十五條之一第一項、第三項、第三百六十八條，
判決如主文。
本案經檢察官甲○○到庭執行職務。
中      華      民      國      九十三      年    八    月   三十一     日
                                  臺灣高雄地方法院刑事庭
                                      審判長法  官    張桂美
                                            法  官    唐中興
                                            法  官    莊珮君
右正本證明與原本無異。
不得上訴。
                                            書記官    呂怜勳
中      華      民      國      九十三      年    八    月   三十一     日
本案論罪科刑法條：
刑法第二百一十條
偽造、變造私文書，足以生損害於公眾或他人者，處五年以下有期徒刑。
刑法第二百一十六條
行使第二百十條至第二百十五條之文書者，依偽造、變造文書或登載不實事項或使登
載不實事項之規定處斷。
